【裁判字號】    97,上易,302
【裁判日期】    980617
【裁判案由】    塗銷所有權移轉登記等
【裁判全文】
臺灣高等法院高雄分院民事判決         97年度上易字第302號
上  訴  人    聯邦商業銀行股份有限公司
法定代理人    丙○○
訴訟代理人    丁○○
被上訴人      甲○○
兼訴訟代理人  乙○○
                                號
上列當事人間請求塗銷所有權移轉登記等事件，上訴人對於民國
97年10月20日臺灣高雄地方法院97年度訴字第1265號第一審判決
提起上訴，本院於98年6月3日言詞辯論終結，判決如下：
    主  文
上訴駁回。
第二審訴訟費用由上訴人負擔。
    事 實 及 理 由
一、被上訴人未於言詞辯論期日到場，核無民事訴訟法第386 條
    所列各款情形，爰依上訴人之聲請，由其一造辯論而為判決
    。
二、上訴人起訴主張：被上訴人乙○○於民國95年5 月19日向伊
    抵押借款新台幣（下同）400 萬元，自96年9 月21日起即未
    依約清償利息，經伊就乙○○於95年5 月19日以坐落高雄市
    鼓山區○○段○○段1260、1260之3 地號土地及其上2103建
    號建物門牌高雄市鼓山區○○○路1233巷5 號房屋（下稱抵
    押房地），聲請強制執行，預估法拍行情為325 萬元，不足
    受償約75萬元；乙○○竟於96年4 月17日將其所有高雄縣永
    安鄉○○○段578 之126 地號土地及其上建物即高雄縣永安
    鄉○○路69之67號房屋所有權全部（下稱永安房地），以買
    賣為原因移轉所有權予其母即被上訴人甲○○，實際上係無
    償行為，並於同年5 月30日辦畢移轉登記，即使有償，均致
    乙○○無資力可清償上開債務，侵害伊之債權。爰依民法第
    244 條第1 項或第2 項、第4 項規定，求為：(一)被上訴人就
    坐落高雄縣永安鄉○○○段578 之126 地號土地及其上199
    建號即門牌為高雄縣永安鄉○○路69之67號房屋所為之買賣
    行為（含債權行為、物權行為）應予撤銷。(二)甲○○應將上
    開不動產所有權移轉登記之行為予以塗銷。
三、被上訴人則以：系爭永安房地確有買賣關係存在，價金亦已
    由甲○○代償系爭房地之原抵押借款170 餘萬元，再加抵付
    乙○○原積欠甲○○之借款50萬元共230 萬元，買賣價金支
    付完畢，並非無償，亦無詐害債權之故意等語，資為抗辯。
四、原審判決上訴人敗訴，上訴人提起上訴，求為：(一)原判決廢
    棄。(二)被上訴人就坐落高雄縣永安鄉○○○段578 之126 地
    號土地及其上199 建號即門牌為高雄縣永安鄉○○路69之67
    號房屋所為之買賣行為（含債權行為、物權行為）應予撤銷
    。(三)甲○○應將上開不動產所有權移登記之行為予以塗銷；
    被上訴人則求為駁回上訴。
五、本院判斷：
  (一)按「按債務人所為之無償行為，有害及債權者，債權人得聲
    請法院撤銷之，民法第二百四十四條第一項定有明文。是否
    有害及債權，以債務人行為時定之，故有害於債權之事實，
    須於行為時存在，苟於行為時有其他足以清償債務之財產，
    縱日後債務人財產減少，仍不構成詐害行為」（最高法院90
    年度台上字第2194號裁判參照），於債務人所為之有償行為
    ，亦同有其適用。上訴人97年5 月13日起訴主張系爭抵押房
    地法拍行情僅325 萬元，不足受償約75萬元（原審卷三至四
    頁）或以執行處97年10月14日鑑估價格399 萬1000元為系爭
    拍賣房地之價值（原審卷八四至八八頁），依上開說明，已
    非可採。乙○○於95年5 月間以系爭抵押房地向上訴人抵押
    借款400 萬元時，上訴人95年5 月當時內部之不動產鑑估報
    告書記載鑑估價格為702 萬5865元，其價格決定理由：「本
    案經詢訪附近待售案例及扣除議價空間後，依所蒐集資料可
    信度及估價種類條件差異，考量價格形成因素之相近程度，
    因此本案以702 萬元為評估價格」，有該報告書附卷（原審
    卷五八至六二頁），遠超過上訴人核定貸與之本件400 萬元
    抵押借款債權額。該鑑估報告書係由上訴人南區鑑估中心（
    設於高雄市○○○路206 號7 樓之1） 為之，該鑑估中心設
    在高雄市，其對系爭抵押房地之市價衡情相當熟悉且專業，
    其鑑估系爭房地價格中，房屋之價值為零元，上開鑑估價格
    均為土地價格，其調查鑑估時，已知該土地臨路寬度為5 公
    尺，出入係計劃道路，無商業效益，維護情形欠佳，未入內
    無法得知室內格局，無法確認使用對象，區域內同性質產品
    之供需平衡，預期未來房價走勢平穩，標的物評定等級普通
    ，並舉附近成交案例為鑑估比價參考（原審卷五八至五九頁
    ）。則上訴人於乙○○向其抵押借款時，既已參酌系爭抵押
    房地之位置、出入道路、使用效益、使用狀況、未來發展性
    ，並與附近已成交之房地為比較，始作成鑑估報告書，足見
    上訴人鑑估系爭抵押房地時，係依市價鑑估其土地價值。而
    系爭押房地中之土地與區域內同性質房地之供需平衡，預期
    未來房價走勢平穩，而系爭抵押土地則於96年4 月乙○○以
    買賣為由，出售系爭房地予甲○○時，系爭抵押房地之價格
    顯逾400 萬元，應足認定。依「有擔保物權（抵押權、質權
    ）之債權，而其擔保物之價值超過其債權額時，自毋庸行使
    撤銷權以資保全」（最高法院59年台上字第313 號判例參照
    ）意旨，上訴人主張撤銷被上訴人有關系爭永安房地所有權
    移轉登記，已非可採。上訴人雖主張系爭抵押房地原係乙○
    ○之兄吳慶輝以340 萬元向楊啟泉購買，登記於其姐夫蔡阿
    火名下，吳慶輝購入後始知部分土地為道路用地，並無340
    萬元之價值，遂與楊啟泉共同詐取退稅款，乙○○向蔡阿火
    購買抵押房地，顯知系爭房地不足以擔保400 萬元之抵押債
    務；且系爭抵押房地由楊啟泉占用致乙○○無法處分系爭抵
    押房地，乃與甲○○共同詐害上訴人債權，又楊啟泉稱不認
    識乙○○，故乙○○係吳慶輝之人頭，而甲○○對乙○○之
    財務狀況亦甚了解云云（本院卷廿三至廿四頁）。惟乙○○
    以系爭抵押房地向上訴人申請抵押借款400 萬元，其准駁完
    全由上訴人依據其對乙○○之財務狀況、信用及所提供系爭
    抵押房地之價值，於實地勘查、與附近已成交房地價格比較
    ，再依其專業判斷後，始核定准貸金額，此過程均非乙○○
    所得干涉、左右。上訴人上開不動產鑑估報告書既已詳載系
    爭抵押房地臨寬五公尺道路，且係利用計劃道路出入，則上
    訴人於鑑估時，已知系爭抵押房地部分為道路用地。又系爭
    抵押房地於鑑估時，無法確認使用對象，且未入內調查，卻
    未要求乙○○說明，其後發現系爭抵押房地有使用糾紛，乃
    係可歸責於上訴人之事由，故上訴人上開主張，核非可採。
  (二)乙○○以系爭抵押房地設定最高限額抵押權480 萬元，向上
    訴人借款400 萬元，前2 年只繳納利息，乙○○自96年9 月
    21日起未依約清償利息，有聯邦銀行授信明細查詢單附卷（
    本院卷一一０頁）。甲○○於93年2 月2 日在高雄縣茄萣郵
    局存入100 萬元定期存款，於96年5 月7 日將之轉存至該郵
    局存簿帳戶，並將其中38萬元轉存乙○○之兄吳慶中在茄萣
    郵局之存簿帳戶內，吳慶中於96年5 月8 日代理甲○○從甲
    ○○茄萣郵局存簿帳戶內匯款64萬86元至乙○○在第一銀行
    之帳戶；吳慶中自己亦於同日（8 日）在茄萣郵局定期帳戶
    質押借款40萬元，存入其在該郵局之存簿帳戶內，再從自己
    之帳戶匯款96萬元至乙○○在第一銀行之帳戶；而甲○○於
    96年5 月8 日又從另一金融機構匯款14萬元至乙○○在第一
    銀行帳戶，2 人合計合計匯入174 萬68元清償乙○○於89年
    7 月6 日以系爭永安房地向第一銀行抵押借款所欠之173 萬
    3340元，第一銀行於同年月18日塗銷抵押權設定登記；乙○
    ○將系爭永安房地辦理所有權移轉登記予甲○○，於同年月
    18日送件，所有權移轉登記發生原因日期為96年4 月17日，
    而於同年5 月30日完成所有權移轉登記，有第一銀行放款利
    息收據、郵政跨行匯款申請書、匯款回條、系爭永安房地土
    地建物登記第二類謄本、高雄縣岡山地政事務所網路申請異
    動索引、高雄縣岡山地政事務所98年4 月21日岡所一字第09
    80003678號函及所附系爭永安房地移轉所有權登記申請書、
    中華郵政股份有限公司鳳山郵局98年3 月3 日鳳營字第0980
    100242號函及所附郵政定期儲金定期存款單、郵政定期儲金
    存單、郵政定期儲金存單質押借款申請書、該局97年9 月2
    日鳳營字第0970101088函及所附甲○○、乙○○、吳慶中之
    歷史交易清單、匯款回條附卷（原審卷卅一至卅四頁、五至
    七頁、六六至六九頁、本院卷一六七至一七八頁、一一九至
    一二三頁）。則被上訴人間就系爭永安房地之買賣行為，是
    否為詐害行為？乙○○於96年4 月17日以買賣為原因，將系
    爭永安房地移轉所有權予其母即甲○○時之財產狀況，除前
    開系爭永安房地之價值顯逾抵押債權額400 萬元，已如上述
    外，分述如下：
  1.系爭永安房地係於89年7 月6 日向第一銀行抵押借款，於96
    年4 月17日以買賣為由移轉所有權予甲○○時，已繳納近7
    年之抵押借款，故系爭房地於86年4 月17日之價值顯逾96年
    5 月8 日之清償金額173 萬3340元。
  2.高雄縣茄鄉○○段247 地號及其上建號55號即門牌高雄縣茄
    萣鄉○○路○段163 巷100 號建物（於96年4 月17日以買賣
    為原因，移轉所有權予其兄吳慶中，於96年5 月21日完成所
    有權移轉登記，本院卷一三四頁、一七七至一七八頁），該
    房地係乙○○於82年12月15日取得所有權，並於同年月向台
    灣中企業銀行設定抵押權，迄上訴人提出乙○○96年4 月積
    欠債務明細（本院卷一五六頁）時，並無積欠該銀行債務之
    情事，而乙○○移轉所有權予吳慶中時，向高雄市國稅局申
    報買賣價金為土地83萬6127元，房屋價值12萬4100元，合計
    96萬227 元，有財政部高雄市國稅局非屬贈與財產同意移轉
    証明附卷（本院卷一七七至一七八頁）。
  3.高雄縣鳥松鄉○○段246 地號土地及其上建號530 號即門牌
    高雄縣松鄉○○路81號10樓之1 （嗣後於96年9 月28日以買
    賣為由，移轉所有權予其配偶馮慧玲，該該房地係乙○○於
    95 年3月以買賣為原因取得所有權，並於同年月向寶華銀行
    抵押借款，故該房地之價值於96年4 月17日之價值亦超過96
    年4 月間積欠寶華銀行之抵押債務99萬4000元。
  4.高雄縣永安鄉○○○段578 之5 、578 之51、578 之60地號
    土地應有部分均為一萬分之八五土地所有權，亦與系爭房地
    同時出售予甲○○，依上開同意移轉証明記載買賣價合計金
    為14萬4544元（本院卷一七七頁）。
  5.依上訴人所提為兩造所不爭執上訴人之債務明細（本院卷一
    五六頁）所載，上訴人於96年4 月計積欠第一銀行抵押債務
    173 萬3000元、寶華銀行抵押債務99萬4000元、合庫北岡山
    分行信用貸款35萬7000元、玉山銀行七賢分行信用貸款7000
    元、渣打銀行信用貸款38萬9000元、聯邦銀行抵押債務400
    萬元、台中商業銀行中保証債務111 萬3000元及民間借款20
    0 萬元，其中台中保証債務係擔任晴美有限公司（下稱晴美
    公司）於96年4 月間時尚無違約情形，晴美公司於96年8 月
    25日始未按時繳款（本院卷一五三頁），故乙○○於96年4
    月時之一般債務合計275 萬3000元。
  6.由上開乙○○於96年4 月時之財產狀況及其於高雄縣政府地
    方稅務局95年度有薪資收入69萬5342元（每月有近6 萬元薪
    水），其為系爭永安房地移轉所有權予甲○○時，尚有足夠
    財產擔保及清償積欠上訴人之系爭抵押債務，應足認定。依
    前開債務人所為無償或有償行為而有害於債權之事實，須於
    行為時存在，苟於行為時有其他足以清償債務之財產，縱日
    後債務人財產減少，仍不構成詐害行為之說明，被上訴人間
    之移轉系爭房地所有權行為，未侵害上訴人之債權，亦足認
    定。
六、綜上所述，上訴人主張為不足採。從而，上訴人主張本於民
    法第244 條第1 項、第2 項及第4 項撤銷詐害債權回復原狀
    之規定，請求撤銷被上訴人間系爭永安房地之買賣行為，並
    將系爭房地回復登記為乙○○名義，為無理由，不應准許。
    原審為上訴人敗訴之判決，並無不合。上訴意旨指摘原判決
    不當，求予廢棄改判，為無理由，應予駁回。
七、據上論結，本件上訴為無理由，依民事訴訟法第385條第1項
    前段、第449條第1項、第78條，判決如主文。
中    華    民    國    98    年    6     月    17    日
                            民事第六庭
                                審判長法官  許明進
                                法      官  徐文祥
                                法      官  李炫德
以上正本證明與原本無異。
本件不得上訴。
中    華    民    國    98    年    6     月    18    日
                                書  記  官  盧雅婷


司法院資訊處製作；財團法人民間司法改革基金會備份。
